【裁判字號】    88,易,1816
【裁判日期】    890919
【裁判案由】    違反著作權法
【裁判全文】
臺灣高雄地方法院刑事判決                        八十八年度易字第一八一六號
    公  訴  人  臺灣高雄地方法院檢察署檢察官
    被      告  己○○
    選任辯護人  蘇盈貴
右列被告因違反著權作法案件，經檢察官提起公訴（八十七年度偵字第一四二五六、
二八六七八號），本院判決如左︰
    主  文
己○○連續擅自以出租方法侵害他人之著作財產權，累犯，處有期徒刑陸月，如易科
罰金，以佰元折算壹日。扣案之「烈火終結令」影碟片壹片（含字匣壹片），沒收
。又連續以明知為侵害著作權之物，意圖散布而持有，侵害他人之著作權，累犯，處
有期徒刑肆月，如易科罰金，以參佰元折算壹日。扣案之「阿根廷別為我哭泣」光碟
片、「慧星撞地球」、「終極密碼戰」、「絕對目標」影碟片各壹片（均含字匣各壹
片），均沒收。應執行有期徒刑捌月，扣案之「烈火終結令」影碟片、「阿根廷別為
我哭泣」光碟片、「慧星撞地球」、「終極密碼戰」、「絕對目標」影碟片各壹片（
均含字匣各壹片），均沒收。
    事  實
一、己○○曾於民國八十六年間，因違反著作權法案件，經法院判處有期徒刑三月確
    定在案，並於八十七年一月二十一日執行完畢，猶不知悔改。緣其為位於高雄市
    苓雅區○○○路二十九號「五福影視社」之負責人，以從事影碟片之租售為業，
    明知不詳姓名之人販售之「烈火終結令」碟影片，係屬於美國曼德拉影片公司（
    下稱曼德拉公司）之視聽著作，且已授權香港友龍公司取得上開著作在台灣地區
    經銷之獨家重製、出售、出租權利，再由香港友龍公司授權予三本企業股份有限
    公司（下稱三本公司），再由三本公司授予德寶國際股份有限公司（下稱德寶公
    司），如未經著作財產權人曼德拉公司之同意或授權，自美國或其他地區輸入上
    開視聽著作，係屬侵害著作權之物，仍於八十四年間，以新台幣（下同）一千三
    百元之價格，向該不詳姓名之人販入非法輸入之上開影碟片一片後，明知未經曼
    德拉公司及德寶公司之同意或授權不得擅自出租，仍基於概括犯意，自八十四年
    間某日起至八十七年年初某日止，連續在上開處所，以出租一次一百五十元之代
    價，出租上開碟影片（包含字匣一片）予不特定顧客觀賞牟利多次（起訴書誤載
    為擺置該影視社之架上抽屜內待出租），而侵害德寶公司之著作財產權。又另行
    起意，明知「阿根廷別為我哭泣」光碟片及「慧星撞地球」、「終極密碼戰」、
    「絕對目標」等影碟片，係分屬於美國CINERGI PRODUCTIONS公司及環球影片公
    司（下稱環球公司，起訴書誤載為美國派拉蒙公司）之視聽著作，且已授權嘉禾
    電影有限公司（下稱嘉禾公司），及協和育樂股份有限公司（下稱協和公司）取
    得上開著作在台灣地區經銷之獨家重製、出售、出租權利，如未經著作財產權人
    CINERGI PRODUCTIONS公司及環球公司之同意，自美國或其他地區輸入上開視聽
    著作，係屬侵害著作權之物，仍基於意圖散布出售他人之概括犯意，先於八十七
    年六月間，受與之有犯意聯絡之陳耀明委託寄賣而取得上開「阿根廷別為我哭泣
    」碟影片後，擺置上址櫃檯抽屜內待售，嗣於八十七年六月二十日上午某時，嘉
    禾公司之鄭慶明喬裝顧客佯稱欲購買「阿根廷別為我哭泣」碟影片，雙方約定售
    價一千六百元，己○○並先收取訂購字匣之訂金三百元，且約定日後再行取貨，
    以此方式，侵害嘉禾公司之著作財產權。繼之於八十七年八月間，協和公司之甲
    ○○化名劉驥，以每片一千七百元至一千八百元之代價，向己○○劃撥訂購「慧
    星撞地球」、「終極密碼戰」、「絕對目標」影碟片，己○○即以每片一千五百
    元之價格，向不詳姓名綽號「小明」之成年男子，購得自美國非法輸入之上開碟
    影片三片，俟八十七年十一月間取得上開碟影片後，再郵寄予化名劉驥之甲○○
    ，以此方式，侵害協和公司之著作財產權。嗣先於八十七年六月二十日下午四時
    二十分許，在上址為警查獲，並在櫃檯下面及抽屜內扣得「烈火終結令」ＬＤ及
    「阿根廷別無我哭泣」ＤＶＤ各一片及字幕匣各一片等物；再於八十七年十一月
    間，翁志達收到上開「慧星撞地球」、「終極密碼戰」、「絕對目標」影碟片各
    一片（均含字匣各一片）後，始獲知上情，並扣得上開碟影片各一片（均含字匣
    各一片）。
二、案經德寶公司、嘉禾公司訴由高雄市政府警察局新興分局移送及協和公司訴由臺
    灣高雄地方法院檢察署檢察官偵查起訴。
    理  由
一、訊據被告己○○對於上開事實，固均不諱言，惟矢口否認違反著作權法犯行，辯
    稱：告訴人之告訴權均不合法；又依著作權法第四條第一款所定，外國人之著作
    合於規定，得依本法享有著作權，但條約或協定，經立法院決議通過者，從其約
    定，復依中美著作權保護協定第十四條，明文約定，有關禁止平行輸入之主體，
    侷限於進口商，至於個人平行輸入，究係供輸入者個人非散佈之利用，或其意卻
    為供散佈之利用，均非在處罰之列，是從中美著作權保護協定，我國相關著作權
    法之立法過程，至現行歐美有關平行輸入之理論與實務運作，本案均非犯罪行為
    ；且美商環球公司在英文授權書上簽名之人為該公司之副總裁（Vice President
    ），並非該公司之法定代理人，自無代表該公司簽訂授權契約之權力；又三本公
    司僅取得「烈火終結令」在台灣地區影碟片之公開上映權及公開播送權之授權使
    用，並未被授權「出租」權利，故自三本公司授權取得權利之德寶公司，無從再
    授權取得上開影碟片在台灣之「出租」權利；又依據美國CINERGI PRODUCTIONS
    公司與嘉禾公司簽訂之版權授權合約書記載，嘉禾公司被授權錄影形式為「錄影
    帶、ＶＣＤ光碟」，而扣案之「阿根廷別為我哭泣」則為「數位影音光碟片ＤＶ
    Ｄ」，顯非屬嘉禾公司授權範圍，故嘉禾公司非犯罪被害人云云。經查：
（一）上揭犯罪事實，業據被告己○○於本院供承不諱，核與告訴人德寶公司之告訴
      代理人乙○○、丁○○、謝榮進、嘉禾公司之告訴代理人庚○○、丙○○及協
 和公司之告訴代理人甲○○、戊○○指述相符，並有扣案之上開碟影片五片（
      含字幕匣五片）可佐，及現場照片四張、估價單及劃撥單三紙在卷可稽，事實
      已臻明確。
（二）又查，「烈火終結令」係美國曼德拉公司享有著作財產權之視聽著作，並已授
      權香港友龍公司取得在台灣地區經銷之獨家重製、出售、出租權利，再由香港
      友龍公司授權予三本公司，三本公司再授予德寶公司；及「阿根廷別為我哭泣
      」光碟片，及「慧星撞地球」、「終極密碼戰」、「絕對目標」等影碟片，係
      分屬於美國CINERGI PRODUCTIONS公司及環球公司之視聽著作，且已授權嘉禾
      公司及協和公司取得在台灣地區經銷之獨家重製、出售、出租權利等事實，有
      該曼德拉公司、嘉禾公司及協和公司出具之英文版權授權合約書暨中譯本各一
      份，及香港友龍公司與三本公司之合約書、三本公司與德寶公司之合約書各一
      份在卷可稽，上開影片並經告訴人德寶公司、嘉禾公司及協和公司取得授權後
      依法在國內送審核准，有我國行政院新聞局審查合格證明書五紙附卷可憑，足
      認德寶公司、嘉禾公司及協和公司在台灣地區就上開碟影片確有獨家之重製、
      出售、出租之權利。被告雖辯稱上開碟影片之著作財產權人為美商曼德拉公司
      、CINERGI PRODUCTIONS公司及環球影片公司，告訴人德寶公司、嘉禾公司及
      協和公司僅授權取得利用上開著作之利用權，而未取得著作財產權，故非犯罪
      被害人，依法不得告訴云云，惟查所謂被害人，指因犯罪行為直接受害之人而
      言。著作財產權之讓與與著作財產權之授權利用，其權利內容不同，著作財產
      權之讓與，係著作財產權之擁有者因之而移轉，原著作財產權人之著作財權移
      轉於受讓人；而著作財產權之授權利用，則係著作財產權仍屬於原著作財產權
      人所有，被授權人僅取得利用之權限，而非變成著作財產權人。簡言之，著作
      財產權之讓與具有類似物權移轉之性質，著作財產權之授權利用，原則上僅有
      債之關係。但著作財產權之授權利用，有專屬授權（exclusive license）與
      非專屬授權（nonexclusive license）之分，非專屬授權，著作財產權得授權
      多人，不受限制，專屬授權，則係獨占之許諾，著作財產權人不得就同一內容
      更為授權第三人。本件告訴人德寶公司、嘉禾公司及協和公司所提曼德拉公司
      、CINERGI PRODUCTIONS公司及環球公司之英文授權書暨中譯本，及香港友龍
      公司與三本公司之合約書、三本公司與告訴人德寶公司之合約書，載明該曼德
      拉公司已授權香港友龍公司在台灣地區獨家重製、出售及出租權利，香港友龍
      公司再將上開專屬權利授予三本公司，三本公司再專屬授權予告訴人德寶公司
      ，及美商CINERGI PRODUCTIONS公司及環球公司分別授權嘉禾公司、協和公司
      在台灣地區獨家重製、銷售、出租錄影節目帶與雷射碟影片及經銷此類碟影片
      之權利，顯見德寶公司、嘉禾公司及協和公司已分別取得美商曼德拉公司、
      CINERGI PRODUCTIONS公司及環球公司之專屬授權利用，而重製、銷售及出租
      ，均為發行之態樣，參諸民法第五百十六條第一項規定：「著作權人之權利，
      於契約實行之必要範圍內，移轉於出版人」及司法院二十六年院字第一六四八
      號解釋：「民法第五百十六條所指著作人之權利，其對於被害人提起訴訟之權
      ，應解為係在其必要範圍內。又著作權法（舊）第二十三條所稱權利人，亦包
      括享有出版權之出版人在內，無論契約就此有無訂定，出版人均得對於侵害人
      提起訴訟」之旨意，茍被專屬授權人欠缺告訴權，則法律對被專屬授權人之保
      護將形同具文。是第三人如侵害著作權人授予被專屬授權人之權利，被專屬授
      權人即為直接被害人，自得依法提起告訴或自訴。故告訴人德寶公司、嘉禾公
      司及協和公司提起本件告訴，應屬合法。
（三）再查，按未經著財產權人同意而輸入著件或其重製物者，除有著作權法第八十
      七條之一第一項所列第一至第五款情形外，視為侵害著作權，此為著作權法第
      八十七條所明定。被告雖辯稱，著作權法第四條第一款所定，外國人之著作合
      於規定者，得依本法享有著作權，但條約或協定，經立法院決議通過者，從其
      約定，復依中美著作權保護協定第十四條明文約定，有關禁止平行輸入之主體
      ，侷限於進口商，至於個人平行輸入，究係供輸入者個人非散佈之利用，或其
      意卻為供散佈之利用，均非在處罰之列，從中美著作權保護協定，我國相關著
      作權法之立法過程，乃至現行歐美有關平行輸入之理論與實務運作，本案均非
      犯罪行為云云。惟查姑勿論我國與美國所簽訂之中美著作權保護協定第十四條
      規定，有關禁止平行輸入之主體，是否侷限於所謂之「進口商」，尚有譯文上
      之爭議，而且該協定第四條第二項約定：「：：：賦予受保護人權利保障範圍
      及救濟方法，應符合本協定之規定，並遵照提供保護之一方領域內法律之規定
      」，蓋協定本身之條文，多屬原則性之規定，無法據以單獨為有效之執行，尚
      須依我國法令之規定，始能予以執行，而我國著作權法第八十七條第四款所定
      ，未經著作財產權人同意，而輸入著作原件或重製物者，其處罰之對象係指「
      輸入者」，自無從限制解釋為「進口商」，是被告上開所辯，於法無據。
（四）又查，按當外國人為被害人，而授權代理人提出告訴時，究竟何人可代表法人
      提出刑事告訴，應依該外國公司設立地之法律決定，而非依我國公司法決定，
      業經法務部八十七年九月二十九日法87檢決字第００三四三六號函釋甚明，本
      件「慧星撞地球」、「終極密碼戰」、「絕對目標」視聽著作之著作財產權人
      美商環球公司在英文授權書上簽名之人雖為該公司之副總裁（Vice President
      ），而非該公司之總裁（President），惟依美國環球公司設立地即美國德拉
      瓦州公司法第一百二十一條規定：「每一公司及其經理、董事及股東，於對該
      公司章程內所定目的或業務推廣或業務行為有所必要並有利之情形下，皆擁有
      並得行使本章或其他法律或公司章程所賜予之權利及特權及其相關權利」，此
      有財團法人電影及錄影著作保護基金會八十九年七月十二日（八九）護著字０
      七一二號函附美國德拉瓦州公司法第一百二十一條在卷可稽，與我國公司法規
      定顯然有異，是被告以依我國公司法規定，認美國環球公司與告訴人協和公司
      簽訂授權契約書之人僅為該公司之副總裁，而非總裁，無權代表該公司簽訂授
      權契約云云，顯有誤會。
（五）再查，觀諸美國曼德拉公司與香港友龍公司簽訂之英文授權書記載，美國曼德
      拉公司已授權香港友龍公司取得上開美國著作在台灣地區經銷之獨家重製、出
      售、出租之權利，至於香港友龍公司與三本公司簽訂之版權讓渡書，雖僅載明
      將上開著作在台灣地區之碟影片播映權全權委託三本公司，惟版權讓渡書上之
      碟影片播映權後面又加註一括弧，其內記載：「包括：家庭專用播映權：：：
      」，而按視聽著作之授權範圍，一般概分為家用及公用之權利，所謂家用即指
      視聽著作於家庭使用之權利，公用則謂視聽著作於公開場所使用之權利，而所
      謂「播映」，應指「播送」、「上映」，故所謂「家庭專用播映權」，應解釋
      為著作物之出租、出售權利而言，至於所謂「公用播映權」則應解釋為著作物
      之公開上映、播送權利；且告訴人德寶公司又另行提出香港友龍公司與三本公
      司簽訂另一份較為詳盡之合約書，其上明確記載香港友龍公司將上開視聽著作
      之出租權利獨家授權予三本公司，此有上開合約書一紙在卷可憑，是被告辯稱
      三本公司僅取得「烈火終結令」在台灣地區影碟片之公開上映權及公開播送權
      之授權使用，並未被授權「出租」權利，故自三本公司授權取得權利之德寶公
      司，無從再授權取得上開影碟片在台灣之「出租」權利云云，於法無據。
（六）末查，依據美國CINERGI PRODUCTIONS公司與告訴人嘉禾公司簽訂之英文版權
      授權合約書記載，美國CINERGI PRODUCTIONS授予告訴人嘉禾公司發行之錄影
      形式為videocassette及videodisc，此有該版權授權合約書英文版一紙在卷
      可考，而告訴人嘉禾公司另外提出之版權授權合約書中譯本固記載，其授權錄
      影形式為錄影帶、ＶＣＤ光碟，此亦有該版權授權合約書中譯本在卷可憑，
      惟嗣又改稱所謂「videodisc」，應包括「ＬＤ、ＶＣＤ、ＤＣＤ」等語。惟
      該合約書記載之「videodisc」，是否包含數位影音光碟片即ＤＶＤ，尚無法
      確認一節，業據行政院新聞局函附本院在卷可稽，而所謂ＤＶＤ係指「
      Digital Video Disc」，ＶＣＤ則指「Videc Compact Disc」，亦據被告陳明
      在卷，惟此顯均與上開英文版權授權合約書記載之「videodisc」
      有間，參以合約書上另一授權錄影形式為「videocassette」即錄影帶，而相
      對於錄影帶者通常為影碟片（ＬＤ）或光碟片（ＶＣＤ、ＤＣＤ），茲該合約
      書既僅記載錄影形式為「videocassette」及「videodisc」，而有關「
      videodisc」，則未明確標示為「Digital Video Disc」之ＤＶＤ，或為「
      Videc Compact Disc」之ＶＣＤ，則該所謂之「videodisc」，解釋上應認為
      係指除錄影帶以外之光碟片及碟影片，即「ＬＤ、ＶＣＤ、ＤＣＤ」。是被告
      辯稱嘉禾公司被授權錄影形式為「錄影帶、ＶＣＤ光碟」，而扣案之「阿根廷
      別為我哭泣」，則為數位影音光碟即ＤＣＤ，非屬告訴人嘉禾公司授權範圍，
      故其非犯罪被害人云云，於法亦有未合。
二、綜上所述，被告上開所辯，均於法未合，本件事證明確，被告之犯行洵堪認定。
三、核被告擅自出租「烈火終結令」碟影片之所為，係犯著作權法第九十二條所定擅
    自以出租方法侵害他人著作財產權罪；又出售「阿根廷別為我哭泣」光碟片予告
    訴代理人，尚未交付之所為，及出售「慧星撞地球」、「終極密碼戰」、「絕對
    目標」影碟片予告訴代理人並交付之所為，因其主觀上並無買受之意思，故均尚
    未構成著作權法第八十七條第二款所定之「意圖營利而交付」者，惟被告既有出
    售之故意並持有之，即與同條款所定「意圖散布而持有」者相符，故應認被告此
    部分所為，均係犯著作權法第九十三條第三款違反第八十七條第二款明知為侵害
    著作權之物，意圖散布而持有罪。又依卷內資料，並無證據顯示被告曾經出租「
    阿根廷別為我哭泣」光碟片之事實，故公訴人以被告曾經出租「阿根廷別為我哭
    泣」一片，而認其犯著作權法第九十二條之擅自以出租方法侵害他人著作財產權
    罪，容有誤會，惟其起訴法條與本件論罪法條同款，故無庸變更，附此敘明。又
    被告與陳耀明間，就上開意圖散布而持有「阿根廷別為我哭泣」光碟片之所為，
    有犯意聯絡及行為分擔，為共同正犯關係。又被告先後多次以出租及意圖散布而
    持有之方法，侵害他人著作財產權，時間緊接，方法相同，觸犯構成要件相同之
    罪名，顯係基於概括之犯意反覆為之，應依連續犯規定，均論以一罪（其中連續
    意圖散布而持有部分，應擇情節較重之意圖散布而持有「慧星撞地球」、「終極
    密碼戰」、「絕對目標」影碟片罪論處）。又被告所犯上開上罪，犯意各別，行
    為互殊，應予分論併罰，公訴人認係想像競合犯，尚有未洽，附此敘明。又被告
    曾於八十六年間，因違反著作權法案件，經法院判處有期徒刑三月確定在案，並
    於八十七年一月二十一日執行完畢，此業據被告陳明在卷，並有台灣高雄地方法
    院檢察署刑案資料查註紀錄表一紙在卷可稽，其於五年以內再犯本件有期徒刑以
    上之罪，為累犯，應依刑法第四十七條規定，加重其刑。爰審酌被告為一己私利
    ，不知對他人之智慧財產權予以尊重看待，違反國際上普遍強調保護智慧財產權
    ，以期發揚人類精神創作之潮流，且已有一次違反著作權法前科紀錄，不知悔改
    ，再犯本件，惡性非輕等一切情狀，分別量處如主文所示之刑，並諭知易科罰金
    之折算標準，且定其應執行刑。末查，扣案之「烈火終結令」碟影片一片（含字
    匣一片）、「阿根廷別為我哭泣」光碟片一片（含字匣一片），及「慧星狀撞地
    球」、「終極密碼戰」、「絕對目標」影碟片各一片（均含字匣各一片），均為
    被告所有供出租或意圖散布而持有之物，應依刑法第三十八條第一項第二款規定
    ，宣告沒收。
四、公訴意旨另以：被告明知未經曼德拉公司同意或授權，不得擅自出租，仍基於概
    括之犯意，自八十七年年初某日起至八十七年六月二十日止，在上址出租「烈火
    終結令」影碟片予不特定顧客觀賞，因認被告所為，另涉犯著作權法第九十二條
    擅自以出租方法侵害他人著作財產權罪云云。惟查被告被查獲時，該碟影片係放
    置在櫃檯下方之地面上一節，業據被告供述在卷，並有現場照片一張附卷可稽，
    是該影碟片自八十七年年初某日之後，是否繼續出租，已非無疑，參以被告業已
    承認其出租行為，係自八十四年間某日起至八十七年年初某日一節，衡情倘被告
    係欲推諉出租罪責，其理應否認全部之出租行為，而非承認之前之出租行為，再
    否認之後之出租行為，是被告所辯其僅出租至八十七年年初某日一語，洵非無據
    。準此，被告自八十七年年初某日之後，既無證據證明再繼續出租，則此部分行
    為即不構成犯罪，依法本應為無罪之諭知，惟公訴人認此部分與前開論罪科刑部
    分，具有連續犯之裁判上一罪關係，故不另為無罪之諭知，附此敘明。
據上論斷，應依刑事訴訟法第二百九十九條第一項前段，著作權法第九十二條、第九
十三條第三款、第八十七條第二款，刑法第十一條前段、第五十六條、第四十七條、
第四十一條、第三十八條第一項第二款、第五十一條第五款，罰金罰鍰提高標準條例
第二條，判決如主文。
中      華      民      國      八十九      年      九    月      十九  日
                                    臺灣高雄地方法院刑事第七庭
                                        法  官    李  璧  君
右正本證明與原本無異。
如不服本判決，應於判決送達後十日內，向本院提出上訴狀。
                                        書記官    李  忠  霖
中      華      民      國      八十九      年      九    月    二十二  日
附錄本判決論罪科刑主要法條：
著作權法第九十二條：
擅自以公開口述、公開播送、公開上映、公開演出、公開展示、改作、出租或其他方
法侵害他人之著作財產權者，處三年以下有期徒刑，得併科新臺幣十五萬元以下罰金
。
著作權法第八十七條第二款：
有左列情形之一者，視為侵害著作權或製版權：
二、明知為侵害著作權或製版權之物，而散布或意圖散布而陳列或持有或意圖營利而
    交付者。
著作權法第九十三條第三款：
有左列情形之一者，處二年以下有期徒刑，得併科新臺幣十萬元以下罰金：
三、以第八十七條各款方法之一侵害他人之著作權者。


司法院資訊處製作；財團法人民間司法改革基金會備份。
